臺灣高等法院刑事判決　　　　　　　　94年度上訴字第3587號
上　訴　人　臺灣臺北地方法院檢察署檢察官
被　　　告　乙○○
選任辯護人　黃秀蘭　律師
上列上訴人因被告偽造有價證券等案件，不服臺灣臺北地方法院
94年度訴字第1068號，中華民國94年10月7日第一審判決（起訴
案號：臺灣臺北地方法院檢察署93年度偵緝字第1721號），提起
上訴，本院判決如下：
    主  文
原判決撤銷。
乙○○意圖供行使之用，而偽造有價證券，處有期徒刑壹年拾月
。緩刑肆年。附件二所示之本票壹紙關於發票人甲○○部分沒收
。
    事實及理由
壹、有罪部分：
一、構成犯罪要件之事實：
    乙○○於民國八十四年七月十日，在臺北市○○○路○段七
    二號十二樓向丙○○借款新臺幣（下同）一百萬元，因以其
    所有、登記於具自耕農身分之甲○○名下、坐落臺東縣卑南
    鄉○○段二二三之五、二二三之八地號土地二筆（下稱本件
    土地）作為借款擔保，除提出土地所有權狀二份交予丙○○
    保管外，另簽發如附件二所示之本票時，除以自己名義簽發
    外，又在發票人欄盜用「甲○○」便章蓋印而偽造以甲○○
    為共同發票人之本票，一併交付予丙○○，用以擔保前開一
    百萬之借款而行使之，使丙○○因此陷於錯誤而交付一百萬
    元予乙○○，足生損害於甲○○及丙○○，嗣因前開借款期
    限已屆而未獲清償，丙○○遂持附件二之本票，向臺灣臺東
    地方法院聲請假扣押甲○○之財產，並查封本件土地，甲○○則向臺灣臺北地方法院臺北簡易庭提起確認本票債權不存
    在之訴。案經丙○○訴由臺灣臺北地方法院檢察署檢察官偵
    查起訴。
二、認定犯罪事實之積極證據：
  (一)告訴人丙○○之指訴。
  (二)證人甲○○於臺灣臺北地方法院八十四年北簡字第七一九六
    號確認本票債權不存在之訴所為之陳述否認授權乙○○簽發
    系爭本票為共同發票人。
  (三)被告乙○○不否認其為本件土地實際所有權人但登記為甲○○名義，嗣因向丙○○借款而提供本件土地作為擔保，且甲○○並未同意用這個章開本票（原審卷第二十頁）。
  (四)本票影本及其上「甲○○」印文。
三、被告辯解要旨：
    否認有何盜用印文及偽造有價證券之犯行，辯稱：該顆「甲○○」便章非我所刻，於辦理本件土地過戶登記時，土地所
    有權狀及該顆便章即由我保管，甲○○同意概括授權我使用
    該顆便章辦理本件土地相關事項，雖未明白表示得用於借款
    、簽本票，但解釋上應包括我以本件土地作為擔保向丙○○
    借款一事，我向丙○○借款時，以本件土地為擔保品，遂在
    附件一之借款書上書寫「甲○○」姓名為擔保品人並蓋用便
    章，又因丙○○要求以甲○○為共同發票人，我始蓋用該便
    章在附件二之本票上，並無偽造有價證券之故意，且事後亦
    未造成甲○○或丙○○之損害。
四、本案之爭點：
  (一)被告是否有徵得甲○○之授權而簽發本票？
  (二)被告盜用甲○○之印章而簽立其為共同發票人之本票是否足
    生損害於甲○○？
五、本院之判斷：
  (一)被告是否有徵得甲○○之授權而簽發本票？
  1.本件被告得知其兄嫂之弟弟甲○○有自耕農身分，遂透過其
    兄劉宗熇取得甲○○同意，由被告購得本件土地後登記於甲○○名下，由於被告與甲○○不甚熟識，其與甲○○聯繫均
    透過劉宗熇等情，業據被告供明在卷（見原審卷第二十、五
    九頁），核與證人劉宗熇、甲○○之證述相符（見原審卷第
    四四、五十頁），此一事實堪以認定，合先敘明。
  2.又甲○○既借名供登記為本件土地所有權人，有其名義之便
    章交由被告保管亦與一般常情無違，是被告辯稱因甲○○之
    戶籍在台東，但其本人卻在台北縣樹林工作，因舟車往返費
    時，為便利被告日後處理土地事宜，遂將其所有一顆便章交
    予被告之兄轉交被告保管使用，尚非不可採信。則甲○○既
    將便章交予被告處理土地相關事宜，顯然甲○○已概括授權
    被告為處理有關系爭土地之相關事宜得使用其名義及該枚印
    章。而縱如證人周廣義所辯並未交付該印章，惟被告持有上
    開便章如何得來，被告與劉宗熇、甲○○之陳述並不一致，
    尚難認該印章係被告偽刻，詳後述。
  3.被告於借款之初，係丙○○臨時提出空白本票要求被告簽發
    本票並蓋用甲○○印章為共同發票人等情，業經丙○○於原
    審證稱明確（見原審卷第十五至十六頁），復據被告供明屬
    實，足證被告於簽發系爭本票而蓋用甲○○印章，將甲○○
    併列為共同發票人，事先並未徵得甲○○之授權同意，至為
    顯然。惟依一般人之智識，對於未經他人同意即以他人名義
    簽發本票恐有觸犯刑法偽造有價證券罪一事，應屬明知或可
    得而知，而被告明知事先未取得甲○○授權，仍在本票上盜
    用「甲○○」印文，是被告有意使其發生，故應具偽造之故
    意甚明。縱證人甲○○曾經同意借名供被告登記為
    本件土地之所有權人，被告遂有必要使用其名義辦理本件土
    地相關事宜，然以一般社會通念及客觀情形而言，所謂辦理
    土地相關事項尚不及於簽發本票因而使登記名義人負擔金錢
    債務之行為，則被告所為簽發本票之行為，顯逾登記名義人
    甲○○之授權範圍，而屬未得甲○○同意之事項甚明。
  4.又證人劉宗熇雖於原審作證時先稱：「（問：甲○○當時有
    無說這顆印章可以拿去借錢蓋本票？）有」（見原審卷第四
    五、四七頁），惟後又改稱：「（問：甲○○在八十幾年就
    本案土地登記時就有說可以拿這顆印章去借錢蓋本票嗎？）
    那是以後的事」、「（問：當時有沒有講？）忘記了」、「
    （問：剛才律師問你時，你說乙○○拿甲○○的印章蓋本票
    ，你說你有把這件事告訴甲○○？）可能有，我忘記了」、
    「（問：既然甲○○同意為何後來又說本票是偽造的？）印
    章本來就在被告那裡，我們口頭上有跟甲○○說，我不記得
    是什麼原因」（見原審卷第四七、四八、四九頁），其證言
    前後不一，顯已記憶不清，實難據為有利於被告之認定。是
    被告未經甲○○同意，在本票上盜用「甲○○」印文之行為
    ，應堪認定。
  (二)被告所盜用甲○○之印章而簽立其為共同發票人之本票是否
    足生損害於甲○○？
    按所謂足以生損害於公眾或他人並非以公眾或他人遭受現實
    損害為必要，只須事實上公眾或他人有受損害之虞即可。而
    所謂「損害」，不以民事上或經濟上之損害為限，即行政上
    、刑事上之損害亦屬之，最高法院著有五十一年上字第一一
    一一號判例意旨可資參照。被告既未經甲○○同意，在附件
    二所示之本票上盜用「甲○○」印文作為共同發票人，按本
    票為有價證券，在本票上蓋章列為共同發票人，即應負發票
    人之共同連帶清償責任，故甲○○對於債權人丙○○方面，
    形式上即負有償還責任，已足生損害於甲○○，極為顯然。
    況丙○○確持附件二之本票，聲請臺灣臺東地方法院以八十
    四年度全字第一六一號裁定對於甲○○之財產於一百萬元之
    範圍內為假扣押，甲○○旋向原審法院臺北簡易庭提起確認
    本票債權不存在之訴，有該民事事件卷宗可按，均足以致甲○○之所有財產陷於恐遭強制執行之危險，且其與丙○○歷
    經民事訴訟審理程序之勞煩，自難謂為無生損害於甲○○及
    丙○○。即便事後劉宗熇將前述被告無權簽發本票之行為告
    知甲○○、甲○○事後表示追認等情屬實，亦與被告前已所
    犯盜用印文及偽造有價證券等罪之成立，並無影響，自不能
    據此為卸免罪責之主張。
  (三)綜上，本件事證明確，被告盜用印文及偽造有價證券等犯行
    洵堪認定，應予依法論罪科刑。
六、論罪科刑之法律：
  (一)被告持上開偽造之本票交付予丙○○，並使丙○○因此交付
    一百萬元之金額予被告，顯係意圖為自己不法之所有，以該
    偽造本票供作借款之擔保，使丙○○陷於錯誤而交付財物，
    並使被害人丙○○因此產生財產上之損失，其犯行亦應成立
    詐欺罪。按以偽造之有價證券供作擔保或作為新債清償而借
    款，則其借款之行為，為行使有價證券以外之另一行為，其
    間有方法結果關係，應論以牽連犯，參照最高法院六十二年
    度第一次刑庭庭長會議決議。
  (二)核被告所為，係犯刑法第二百零一條第一項偽造有價證券罪
    、第三百三十九條第一項詐欺罪。被告於附件二之本票上盜
    用「甲○○」印文而簽發「甲○○」為發票人名義之本票部
    分，為被告偽造有價證券之階段行為，不另論罪。至被告偽
    造甲○○為發票人之本票後，復交付予丙○○以行使，其中
    行使偽造有價證券之低度行為為高度之偽造有價證券行為所
    吸收，不另論罪。被告偽造本票之犯行與詐欺罪間，有方法
    、結果之牽連關係，應依刑法第五十五條之規定，從一重論
    以偽造有價證券罪。又關於詐欺罪部分，雖未據公訴人起訴
    ，然該部分事實與公訴人起訴之犯罪事實既具有牽連犯之裁
    判上一罪關係，應為起訴效力所及，本院自應併予審究。
七、量刑審酌之理由：
  (一)按犯罪之情狀可憫恕者，得酌量減輕其刑，刑法第五十九條
    定有明文。爰審酌被告為本件土地之實際上所有權人，而甲○○僅為借名登記之人頭，被告在附件二之本票上偽造甲○○為共同發票人，起因於借款人丙○○要求日後執行本件土
    地時之保障，並非以行使偽造有價證券遂行其他不法目的，
    尚難以此案情況與其他具不法目的之偽造有價證券犯行等視
    ，而科以相同之刑事處罰，本院認縱科以刑法第二百零一條
    第一項偽造有價證券罪之最低度刑，猶嫌過重且失之苛酷，
    情輕而法重，依其情節尚堪憫恕，爰依刑法第五十九條酌減
    其刑。另斟酌被告前述犯罪動機、目的、手段、犯罪所生損
    害及被告已與丙○○達成和解，經丙○○於原審及本院審理
    中當庭表示不予追究（見原審卷第五八頁、本院九十四年十
    一月二十四日準備程序筆錄）等一切情狀，量處如主文第二
    項所示之刑。又查被告前未曾受有期徒刑以上刑之宣告，有
    本院被告前案紀錄表在卷足徵，因一時思慮欠週致罹刑典，
    信被告經此偵審程序及論罪科刑之教訓後，當知所警惕而無
    再犯之虞，本院認前開宣告之刑，以暫不執行為適當，併予
    宣告緩刑四年，以啟自新。
  (二)★末按偽造之有價證券，不問屬於犯人與否，沒收之，刑法
    第二百零五條定有明文。而在票據上簽名者，依票上所載文
    義負責，二人以上共同簽名者，應連帶負責；又票據之偽造
    或票據上簽名之偽造，不影響於真正簽名之效力，從而二人
    以上共同在本票之發票人欄簽名者，應連帶負發票人責任，
    倘其中有部分屬於偽造，雖不影響於其餘真正簽名者之效力
    ，但偽造之部分，仍應依上開規定，諭知沒收（最高法院九
    十四年度台上字第二０六一號判決參照）。又按被告犯罪後
    ，刑法第二百零五條雖已修正為「偽造、變造之有價證券、
    郵票、印花稅票、信用卡、金融卡、儲值卡或其他相類作為
    提款、簽帳、轉帳或支付工具之電磁紀錄及前條之器械原料
    及電磁紀錄，不論屬於犯人與否，沒收之」，並於九十年六
    月二十日公布，同年六月二十二日施行，惟沒收為從刑之一
    種，具有刑罰之性質，且與主刑有其從屬關係，本件主刑並
    未修正，僅沒收之從刑規定有所更易，並不生新舊法比較問
    題，依從新原則，應適用修正後之法律（最高法院八十七年
    度台上字第二五九七號判決意旨參照）。★是被告偽造如附
    件二所示之本票一紙關於發票人甲○○部分，應依修正後之
    刑法第二百零五條規定宣告沒收之（發票人乙○○部分為真
    正，不能沒收）。
貳、不另為無罪諭知部分：
一、至公訴意旨另以：被告持前已偽造之甲○○印章在附件二之
    本票上發票欄位用印云云，因認被告尚涉有偽造印章罪嫌。
    惟按犯罪事實應依證據認定之，無證據不得認定犯罪事實，
    刑事訴訟法第一百五十四條第二項定有明文；又按證據為訴
    訟上之證明，須於通常一般之人均不致有所懷疑，而得確信
    其為真實之程度者，始得據為有罪之認定，倘其證明尚未達
    到此一程度，而有合理之懷疑存在時，即無從為有罪之確信
    ，應為無罪之判決，最高法院著有七十六年臺上字第四九八
    六號判例要旨可資參照。訊據被告堅決否認有何偽造印章之
    犯行，辯稱：購買本件土地時就有此顆「甲○○」便章，可
    能是劉宗熇或其妻或公司的人刻的，不確定甲○○是否知道
    有刻此顆印章等語（見原審第十八、二十頁）；詢之證人甲○○雖證稱：「（問：你剛才說你不記得有無留一顆便章給
    劉宗熇他們使用，你有同意過他們刻你名字的印章嗎？）我
    沒有同意過」等語（見原審卷第五一頁），但證人劉宗熇則
    稱：「（問：除了權狀外，有交付其他物件給被告保管？）
    還有一個便章」、「（問：是不是你刻的？）不是，我忘記
    了是辦登記那個時候刻的，還是甲○○本來就有的，總之是
    甲○○拿出來的」（見原審卷第四七頁），二名證人之陳述
    互核歧異，不足以證明該顆便章為被告所偽造。又甲○○既
    借名供登記為本件土地所有權人，有其名義之便章交由被告
    保管亦與一般常情無違，是該顆「甲○○」便章是否為被告
    所偽造，尚有合理之可疑，揆諸前開說明，自難認定被告有
    偽造印章犯行。此外，復無其他積極證據可證被告有何偽造
    「甲○○」印章之犯行，實難遽以刑法第二百十七條第一項
    偽造印章罪嫌相繩。惟檢察官起訴認被告偽造印章之犯行，
    與前開偽造有價證券之犯罪行為係裁判上一罪關係，爰不另
    為無罪之諭知。
二、又公訴人於原審審理中擴充起訴事實認被告未經甲○○同意
    ，在如附件一所示之借款書上擔保品人項下偽造「甲○○」
    署押一枚，並以其所保管之「甲○○」便章一顆盜用印文於
    其上，因認被告此部分涉犯偽造私文書之罪嫌。惟按犯罪事
    實應依證據認定之，無證據不得認定犯罪事實，刑事訴訟法
    第一百五十四條第二項定有明文，又按證據為訴訟上之證明
    ，須於通常一般之人均不致有所懷疑，而得確信其為真實之
    程度者，始得據為有罪之認定，倘其證明尚未達到此一程度
    ，而有合理之懷疑存在時，即無從為有罪之確信，應為無罪
    之判決，最高法院著有七十六年臺上字第四九八六號判例要
    旨可資參照。★又按借名登記，其登記名義人若僅單純出借
    名義，對登記之標的物或權利並無任何管理處分之實，其實
    際占有、管理之人仍為借用人，即所謂之「消極信託」，依
    現行信託法，固不成立信託關係（最高法院八十六年台上字
    第四二四九號判決參照）。經查：
  (一)本案坐落台東縣卑南鄉○○段二二三之五、二二三之八地號
    土地係被告出資購買，因屬特定農業區之農牧用地，須具備
    自耕農身分始能辦理所有權登記，被告透過其兄劉宗熇取得
    甲○○之同意登記在甲○○名下，甲○○僅係人頭而已等情
    ，為被告及證人甲○○所共認，則被告既非為使甲○○管理
    該土地或為提供擔保而將土地信託登記於甲○○名下，揆諸
    前開說明，本件應屬「消極信託」，而不成立信託法上之信
    託關係，合先敘明。
  (二)又甲○○既借名供登記為本件土地所有權人，有其名義之便
    章交由被告保管亦與一般常情無違，是被告辯稱因甲○○之
    戶籍在台東，但其本人卻在台北縣樹林工作，因舟車往返費
    時，為便利被告日後處理土地事宜，遂將其所有一顆便章交
    予被告之兄轉交被告保管使用，尚非不可採信，已詳如前述
    。則甲○○既將便章交予被告處理土地相關事宜，顯然甲○○已概括授權被告為處理有關系爭土地之相關事宜得使用其
    名義及該枚印章。則本件土地雖登記於甲○○名下，然其並
    無實際管理、處分之權，此與信託法上所稱之信託行為有間
    ，是被告就該土地仍有實際之處分管理權，被告於向丙○○
    借款當時，因丙○○要求被告必須提出擔保品，被告遂以實
    際上為其所有但登記於甲○○之土地供為擔保，僅因該土地
    登記為甲○○所有，故始於借款書上註明甲○○是土地登記
    名義人，並以甲○○為擔保品人，應屬於甲○○授權範圍內
    所為之行為，自難率認被告有何偽造私文書之故意，亦不足
    以生損害於甲○○。此外，復無其他積極證據可證被告有何
    偽造私文書之犯行，惟檢察官認被告偽造私文書之犯行，與
    前開偽造有價證券之犯罪行為係裁判上一罪關係，爰亦不另
    為無罪之諭知。
、撤銷原判決之理由：
一、按偽造之有價證券，不問屬於犯人與否，沒收之，刑法第二
    百零五條定有明文，查附件二之本票確為被告所偽造，已如
    前述，而該偽造之本票為被告持有，並未滅失，且已於九十
    四年九月七日本案準備程序中，經原審當庭諭知依法扣押等
    情，有當日準備程序筆錄在卷可參，就關於偽造共同發票人
    甲○○部分，核其性質，依法自屬應予沒收之物（如前所述
    ），原判決漏未依法宣告沒收該偽造有價證券關於發票人甲○○部分，容有未當。
二、被告於附件一所示之借款書上擔保品人項下偽造「甲○○」
    署押等情，並不構成偽造私文書罪（詳貳、二所述），原審
    認被告此部分所為涉犯偽造私文書罪，亦有未洽。
三、檢察官上訴意旨指摘原審未宣告沒收本票之部分，應認有理
    由，原判決既有上開可議，自應由本院將原判決撤銷改判。
四、就檢察官其餘上訴為無理由部分，本院之判斷：
  (一)上訴意旨認被告所為仍成立偽造印章罪部分：
    按刑事訴訟法第一百六十一條第一項規定：檢察官就被告犯
    罪事實，應負舉證責任，並指出證明之方法。而證據之取捨
    與證據之證明力如何，均屬事實審法院得自由裁量、判斷之
    職權，茍其此項裁量、判斷，並不悖乎通常一般人日常生活
    經驗之定則或論理法則，又於判決內論敘其何以作此判斷之
    心證理由者，即不得任意指摘其為違法。茲原判決已詳敘就
    卷內證據調查之結果，而為綜合判斷、取捨，認不足證明被
    告確有公訴人所指之偽造印章之犯行，業如前述，其得心證
    的理由已說明甚詳，且所為論斷從形式上觀察，亦難認有違
    背經驗法則、論理法則，或有其他違背法令之情形，自不容
    任意指為違法。公訴人提起上訴，對於原審取捨證據及判斷
    其證明力職權之適法行使，仍持己見為不同之評價，而砌詞
    指摘原判決不當，尚難認有理由。
  (二)上訴意旨認原審所處刑度及緩刑期間均嫌過輕部分：
  1.按量刑之輕重，係屬事實審法院得依職權自由裁量之事項，
    苟已斟酌刑法第五十七條各款所列情狀，而未逾越法定刑度
    ，不得遽指為違法。原判決已說明被告得依刑法第五十九條
    酌減其刑之事由及審酌被告之犯罪動機、目的、手段、犯罪
    所生損害及被告已與丙○○達成和解，經丙○○於本案審理
    中當庭表示不予追究等一切情狀，在法定刑範圍內，量處刑
    度，難謂有何不當。原審就刑罰裁量職權之行使，既未逾越
    法律所規定之範圍，亦無濫用權限之情形，殊不能任意指摘
    原審量刑過輕，檢察官此部分上訴，亦難認有理由。
  2.又按緩刑乃對於初犯及輕微犯罪者，於一定期間，猶豫其刑
    之宣告，或猶豫其刑之執行之制度，以避免短期自由刑感染
    惡習之流弊，並可保全犯人之廉恥心，以促其改悔遷善，啟
    其自新之路。緩刑之宣告，有其法定要件，是否宣告緩刑，
    係實體法上賦予法院審判時得依職權自由裁量之事項，並受
    比例原則與平等原則等一般法律原則之支配。倘其宣告緩刑
    符合刑法第七十四條所定之要件，並無顯然不當或濫用權限
    之情形，復於理由內具體敘明其所以宣告緩刑之理由者，自
    不容任意指為違法。原判決已敘明被告未曾受有期徒刑以上
    刑之宣告，有本院前案紀錄表在卷可查，因一時失慮致罹刑
    典，信被告經此偵審程序及論罪科刑之教訓後，當知所警惕
    而無再犯之虞，因認對其所宣告之刑，以暫不執行為適當，
    爰併予宣告緩刑四年，以勵自新，已詳敘判決緩刑之依據及
    理由，核與刑法第七十四條之規定無違，亦無顯然不當或濫
    用權限之情形，難認有違背法令之情形，檢察官此部分上訴
    亦無理由。
肆、適用法條：
  (一)程序法方面：刑事訴訟法第三百六十九條第一項前段、第三
    百六十四條、第二百九十九條第一項前段。
  (二)實體法方面：刑法第二百零一條第一項、第三百三十九條第
    一項、第五十五條、第五十九條、第七十四條第一款、第二
    百零五條，罰金罰鍰提高標準條例第一條前段。
本案經檢察官張啟彬到庭執行職務。
中　　華　　民　　國　　94　　年　　12　　月　  14　　日
　　　　　　　　　刑事第六庭  審判長法　官  許 國 宏
　　　　　　　　　　　　　　　　　  法　官  林 銓 正
　　　　　　　　　　　　　　　　　  法　官  吳 啟 民
以上正本證明與原本無異。
如不服本判決，應於收受送達後十日內向本院提出上訴書狀，其
未敘述上訴之理由者並得於提起上訴後十日內向本院補提理由書
（均須按他造當事人之人數附繕本）。
                                    書記官  鄒 賢 英
中　　華　　民　　國　　94　　年　　12　　月　　16　　日
附錄：本案論罪科刑法條全文
中華民國刑法第二百零一條
意圖供行使之用，而偽造、變造公債票、公司股票或其他有價證
券者，處三年以上十年以下有期徒刑，得併科三千元以下罰金。
行使偽造、變造之公債票、公司股票或其他有價證券，或意圖供
行使之用，而收集或交付於人者，處一年以上七年以下有期徒刑
，得併科三千元以下罰金。
刑法第三百三十九條第一項
意圖為自己或第三人不法之所有，以詐術使人將本人或第三人之
物交付者，處五年以下有期徒刑、拘役或科或併科一千元以下罰
金。
刑法第二百零五條
偽造、變造之有價證券、郵票、印花稅票、信用卡、金融卡、儲
值卡或其他相類作為提款、簽帳、轉帳或支付工具之電磁紀錄物
及前條之器械原料及電磁紀錄，不問屬於犯人與否，沒收之。
